【裁判字號】    98,訴,2231
【裁判日期】    990330
【裁判案由】    第三人異議之訴
【裁判全文】
臺灣桃園地方法院民事判決              98年度訴字第2231號
原      告  甲○○
被      告  丁○○
            己○○○
            庚○○
            丙○○
            戊○○
上五人共同
訴訟代理人  王如后律師
上列當事人間第三人異議之訴事件，本院於民國99年3 月4 日言
詞辯論終結，判決如下：
    主      文
原告之訴駁回。
訴訟費用由被告負擔。
    事實及理由
一、原告主張：原告於民國60年間與訴外人即其小姑壬○○○各
    出資新台幣（下同）10萬元購買門牌號碼為桃園縣中壢市○
    ○路○ 段88號房屋（下稱系爭房屋，惟未辦理保存登記），
    應有部分各為2 分之1 。嗣於83年間因壬○○○與其夫搬至
    另一棟房屋，原告遂於83年6 月30日與壬○○○簽訂買賣契
    約將系爭房屋完全過戶於原告名下。原告每年均依法繳納房
    屋稅款。詎被告因與訴外人即其夫乙○○間之債務糾紛，將
    系爭房屋誤認為乙○○所有，即查封原告所有之系爭房屋，
    實就執行對象有所錯誤等語。並聲明：鈞院97年度司執字第
    51864 號返還不當得利強制執行事件就系爭房屋所為之查封
    程序應予撤銷。
二、被告則以：房屋之納稅義務人，並非必為房屋所有權人，原
    告雖檢附房屋稅單及稅籍證明書等為證，然仍無法證明系爭
    房屋為原告所有。況原告與債務人乙○○為夫妻並同住於系
    爭房屋，乙○○則係自76年起即設籍於系爭房屋任戶長，被
    告與乙○○間就鈞院94年度訴字第1208號及臺灣高等法院96
    年度上字第467 號之不當得利事件歷經2 年爭訟，原告若為
    系爭房屋之所有權人，於鈞院上開事件傳訊及勘驗時，理應
    會出面主張其所有權，然原告遲至被告強制執行系爭房屋時
    ，始主張系爭房屋為其所有，顯係為脫免其夫乙○○不當得
    利之債務，應不可採。況於60年間民眾觀念仍屬傳統，實難
    想像公婆出資購買房屋贈與媳婦。並聲明：原告之訴駁回。
三、本件不爭執之事項：
    債權人即被告前執對訴外人即乙○○請求返還不當得利之確
    定勝訴判決（本院院94年度訴字第1208號民事判決、臺灣高
    等法院94年度訴字第1208號判決號民事判決，下稱前案）為
    執行名義，向本院聲請強制執行，經本院以97年度司執字第
    51864 號強制執行案件受理，並以債務人乙○○所有之未辦
    保存登記之建物即系爭房屋（門牌號碼：桃園縣中壢市○○
    里○ 鄰○○路○段88）為執行標的。本院民事執行處遂囑託
    桃園縣中壢地政事務所就系爭房屋進行測量並辦理查封登記
    。上開事實，為兩造均不爭執，並經本院依職權調閱本院97
    年度司執字第51864 號強制執行卷宗查閱無訛，是此部分之
    事實堪以認定，合先敘明。
四、本院之判斷：
  (一)本件原告雖主張：系爭房屋本由其與訴外人壬○○○於60年
    間各自出資10萬元購買，後於83年6 月30日由原告與壬○○
    ○簽訂買賣契約將系爭房屋完全過戶於原告名下，是原告對
    系爭房屋有所有權云云，此為被告否認，並以前揭情詞置辯
    。按當事人主張有利於己之事實者，就其事實有舉證之責任
    ，民事訴訟法第277 條前段定有明文；又不動產物權依法律
    行為而取得者，非經登記不生效力，民法第758 條亦有規定
    ，從而，非依法律行為而取得者，如自己出資建築房屋而原
    始取得其所有權，雖不以登記為取得所有權之要件，但其取
    得所有權原因必須有相當證明，否則即無從認為有所有權存
    在。雖原告提出系爭房屋稅籍證明書、歷年繳納房屋稅收據
    、交易時所繳納土地增值稅繳款書，及系爭房屋及坐落土地
    部分之買賣所有權移轉契約書等為據（分見上開執行事件卷
    內原告97年12月31日民事異議狀附件及本院卷第7 至10頁）
    ，然系爭房屋既屬未辦保存登記之建物，稅籍資料與繳納稅
    捐之人亦未必為真正所有權人，故上開稅籍資料、繳納稅捐
    之證明，及買賣所有權移轉契約書僅能作為判斷真正所有權
    人之參酌資料；而基於後開事證，本院認為原告尚不能證明
    系爭房屋為其所有。
  (二)原告所述原始購置系爭房屋情節，難認可信：
    原告先於本院99年1 月26日言詞辯論期日時自稱系爭房屋係
    於60年其與乙○○結婚時，其公婆出資買下，並在買賣契約
    等文件上以伊及乙○○之妹即其小姑壬○○○之名義作為買
    受人登記各2 分之1 ，並稱當時有出資與公公婆婆一起購屋
    ，伊有出資10萬元，壬○○○亦有出資10萬元等語（見本院
    卷第45頁背面、第46頁）；然於證人壬○○○於99年3 月4
    日言詞辯論期日到庭證稱：系爭房屋為其與原告合夥購置，
    其父母親並未出資，而係由原告與伊各出資10萬元等語（見
    同上卷第64頁背面）後，原告即改稱：「（法官問：你之前
    稱公公婆婆有出資，有何意見？）我是說公公婆婆在的時候
    買這個房子，我有出10萬元」云云（見同上卷第66頁）。顯
    見，原告所述前後不一，自相矛盾，其所述系爭房屋為其所
    出資購置之情節，難以採信；而證人壬○○○既為原告之小
    姑，親誼匪淺，其所為「僅2 人出資」之證述，恐係出自迴
    護原告及保障債務人即其兄乙○○一家之居住系爭房屋利益
    之動機為之，亦非可採。反以原告初次自承之由公婆出資購
    置系爭房屋之事，符合原告當時甫結婚、應無多餘資力購置
    房屋之背景，較堪採信，況原告並未提出其原始出資10萬元
    之證明以實其說。又本院諭令原告提出60年間由公婆出資系
    爭房屋，並以原告、壬○○○之名義為買受人之原始買賣資
    料，原告迄至言詞辯論終結前均未提出，即難認當時原告之
    公婆購置系爭房屋後確有贈與予原告及壬○○○之事屬實。
  (三)由原告之夫乙○○於返還不當得利前案之訴訟行為難認系爭
    房屋所有權人為原告：
    查乙○○於本院94年度訴字1208號返還不當得利事件中，94
    年12月1 日之現場勘驗筆錄之記載可知：該案法院於逐戶訪
    問時，乙○○曾在場陳述意見謂：「我的房子是88、27號，
    輪胎行之生意已經沒有做了，前後都是自用而已，騎樓也只
    是供通行使用」等語明確（見上開執行事件卷債權人97年8
    月13日民事陳報狀附件）；且乙○○亦曾於98年5 月27日具
    狀向本院執行處表示確曾為上開陳述（見上開執行事件卷98
    年6 月2 日陳述狀）；再者，當地員警經本院囑託進行查封
    標的「建物」使用現況調查時，於該調查表中，受訪對象為
    乙○○，其自承為占有使用人，亦未見其就系爭房屋真正出
    資購買者為原告之事提出說明或異議（見上開執行事件卷97
    年12月22日桃園縣政府警察局中壢分局函附房屋使用現況調
    查表）。由上可知乙○○於前案返還不當得利事件審理過程
    ，始終未提出其並非房屋所有權人之抗辯，反於本院現場勘
    驗時，自承系爭房屋為其所有一事明確。而原告於其夫乙○
    ○於前案歷經一、二審審理判決過程中，亦未曾出面主張其
    始為系爭房屋之真正出資者，今再於該案確定後之強制執行
    程序中，以此爭執提起第三人異議之訴，其真實性即啟人疑
    竇。
  (四)由83年間辦理系爭房屋於買賣契約上由壬○○○過戶予原告
    之過程以觀，亦難認事實上處分權人確為原告：
    查系爭房屋雖於83年間存有買賣名義人為原告與壬○○○之
    買賣所有權契約，惟經本院訊問當時代辦過戶之代書辛○○
    到庭結證稱：當時是乙○○與壬○○○之夫（羅德運）前去
    找伊辦理過戶，伊先認識羅德運才認識乙○○，當時並不認
    識原告及壬○○○，當時他們還有另棟房屋類似辦理交換，
    讓兩棟房子之產權都合一；而辦理過戶之程序都是由乙○○
    與羅德運2 人出面辦理等語明確（見本院卷第63頁及背面）
    。而關於另棟房屋之名義人為羅德運與乙○○，過戶前羅德
    運與乙○○合夥在系爭房屋作輪胎之生意等節，則據證人壬
    ○○○證述可稽（見本院卷第65頁及背面）。由上可知，系
    爭房屋辦理過戶時，並非由原告或壬○○○主導出面請代書
    辦理，反係由羅德運及乙○○2 人前去；且羅德運與乙○○
    尚有另筆建物，亦辦理產權移轉，僅方向相反，兩建物似辦
    理交換，故可認系爭房屋之所有權實應為乙○○所有，方由
    其以另棟建物與羅德運辦理交換，並且同赴代書處尋求代辦
    ，系爭房屋雖於買賣契約中登載為原告所有，此毋寧表示乙
    ○○係借其妻即原告之名義登記而已，亦較符合早年父母購
    屋多交予兒子之民間常情。
  (五)對照前述事證，原告主張系爭房屋為其所有，實難自圓其說
    ，又未能再舉購屋資金等證據以實其說，是原告主張，尚嫌
    無據。
五、綜上，原告之夫即乙○○於前案之陳述，實與原告主張系爭
    房屋為其所有一事相互矛盾，乙○○以系爭房屋無權占有被
    告所有土地之不當得利情節，亦據前案判決確定。本件原告
    再無法舉證證明系爭房屋確為其所有，其提起本件第三人異
    議之訴，起訴請求本院97年度司執字第51864 號強制執行事
    件就系爭房屋之強制執行程序予以撤銷，為無理由，應予駁
    回。
六、結論：本件原告之訴為無理由，依民事訴訟法第78條，判決
    如主文。
中    華    民    國    99    年    3     月    30    日
                    民事第二庭  法  官  楊晴翔
以上正本係按原本作成。
如對本判決上訴，須於判決送達後20日內向本院提出上訴狀。
中    華    民    國    99    年    3     月    30    日
                                書記官  黃盈菁

司法院資訊處製作；財團法人民間司法改革基金會備份。
